臺灣高等法院刑事判決
109年度上訴字第4155號
上  訴  人  
即  被  告  張家豪




指定辯護人  楊明哲律師（義務辯護律師）
上列上訴人因強盜等案件，不服臺灣新北地方法院108年度訴字
第327號，中華民國109年8月31日第一審判決（起訴案號：臺灣
新北地方檢察署107年度偵字第19977號），提起上訴，本院判決
如下：
    主  文
原判決撤銷。
甲○○成年人故意對少年犯恐嚇取財未遂罪，累犯，處有期徒刑
壹年壹月。
未扣案之犯罪所得蘋果牌手機壹支（IMEI：000000000000000）
及新臺幣壹仟元均沒收，於全部或一部不能沒收或不宜執行沒收
時，追徵其價額。
    犯罪事實
一、甲○○基於無故侵入住宅、恐嚇及意圖為自己不法所有之恐嚇
    取財犯意，因於民國105、106年間受雇於陳德義，曾至新北
    市鶯歌區陳德義大嫂阮○月(為避免識別後述少年身分而遮掩
    其姓名)之住處（地址詳卷）而認識。竟於107年2月6日凌晨
    2時13分後某時許，以不詳工具破壞阮○月上開住處之側門門
    鎖後而侵入，阮○月同住之子陳姓少年（91年1月生，真實姓
    名年籍資料詳卷，案發時為12歲以上未滿18歲之少年）耳聞
    開門聲，遂對阮○月喊：「有人開門！」等語，甲○○於行經
    陳姓少年房間窗外時，對在房間內之陳姓少年出言嚇稱：「
    在房間內不要出來！」，使陳姓少年心生畏懼，致生危害於
    安全。阮○月因聽到陳姓少年出聲示警，即開啟房門查看情
    況，甲○○即對阮○月出言恫嚇稱：「money！」等語，阮○月
    見有蒙面歹徒半夜闖入家中索財，因而心生畏懼，手持之蘋
    果牌手機1支（IMEI：000000000000000）遂掉在地上而由甲
    ○○取得，甲○○並對阮○月恫嚇稱：「錢拿出來！」等語，阮○
    月遂自口袋中取出新臺幣（下同）1千元交給甲○○，甲○○見
    阮○月手腕上戴有金手鍊，即再出言恫嚇稱：「這個給我！
    」等語，阮○月藉詞金手鍊不好取下而遲未交付，甲○○始未
    得手。甲○○要求阮○月交付手鍊未果後，又行經陳姓少年房
    間窗外，並基於前揭恐嚇取財之接續犯意，要求陳姓少年交
    出手機1支，惟因阮○月旋趁甲○○不注意之際向外逃跑並大聲
    呼叫，甲○○亦隨即衝出門後騎車逃逸，其對陳姓少年所為恐
    嚇取財犯行因而未遂。嗣經阮○月報警處理，經警調閱現場
    附近監視器錄影畫面後，始查悉上情。
二、案經阮○月訴由新北市政府警察局三峽分局移送臺灣新北地
    方檢察署檢察官偵查起訴。
    理  由
壹、程序部分：
    檢察官、上訴人即被告甲○○及其辯護人於本院審判程序中，
    對於本案相關具有傳聞性質的證據資料，均表示不爭執證據
    能力(見本院卷第87至89頁)，且本案所引用的非供述證據，
    也是合法取得，依法均可作為認定犯罪事實之依據。
貳、實體部分：
一、認定犯罪事實所憑之證據及理由
    訊據被告就上揭侵入住宅、恐嚇及恐嚇取財既未遂罪犯行於
    本院準備程序及審理中坦白承認，核與證人即告訴人阮○月
    於警詢、偵查之證述及原審審理中結證之情節，以及證人即
    被害人陳姓少年於警詢及原審審理時證稱相符（偵卷第10至
    11、54至55、182頁，原審卷第212至217、219至230頁；偵
    卷第111至113頁，原審卷第231至248頁）。並有卷附員警密
    錄器錄影畫面擷圖、原審勘驗筆錄及擷圖編號一、二在卷可
    考（偵卷第38頁照片編號11、12，原審卷第150、157頁）。
    告訴人及被害人上開證述尚非子虛，應可採信。被告之任意
    性自白經前開證據補強，應與事實吻合。綜上所述，本案事
    證明確，被告侵入住宅、恐嚇及恐嚇取財既、未遂等犯行均
    堪認定，應依法論科。
二、論罪
  ㈠罪名
　⒈被告行為後，刑法第305條、第306條第1項及第346條第1項規
    定雖均於108年12月25日修正公布，並於同年月27日施行，
    惟該次修法僅將上開條文之罰金數額調整換算後予以明定，
    為文字之修正，法律效果相同，其修正之結果不生有利或不
    利於行為人之情形，依前開說明，自非屬法律變更，當亦不
    生新舊法比較之問題，而應依一般法律適用原則，逕行適用
    裁判時法，合先敘明。
  ⒉按兒童及少年福利與權益保障法第112條第1項前段規定：「
    成年人教唆、幫助或利用兒童及少年犯罪或與之共同實施犯
    罪或故意對其犯罪者，加重其刑至二分之一」，其中成年人
    教唆、幫助或利用兒童或少年犯罪或與之共同實施犯罪之加
    重，並非對於個別特定之行為而為加重處罰，其加重係概括
    性之規定，對一切犯罪皆有其適用，自屬刑法總則加重之性
    質；至故意對兒童及少年犯罪之加重，係對被害人為兒童及
    少年之特殊要件予以加重處罰，乃就犯罪類型變更之個別犯
    罪行為予以加重，始屬刑法分則加重之性質，而成為另一獨
    立之罪，該罪名及構成要件與常態犯罪之罪名及構成要件應
    非相同，有罪判決自應諭知該罪名及構成要件（最高法院99
    年度台上字第1128號、96年度台上字第3466號判決意旨可資
    參照）。又上開規定係以年齡作為加重刑罰之要件，但不以
    行為人明知有其年齡要件為必要，其若具有不確定故意，仍
    有適用（最高法院101年度台上字第3805號判決意旨參照）
    。經查，本件被害人係91年1月生，此有其年籍資料在卷可
    按（偵卷第111頁），其於本件案發時，為12歲以上未滿18
    歲之少年，而被告於本件行為時則係20歲以上之成年人，亦
    有其個人戶籍資料在卷可佐（原審卷第31頁），再觀被告自
    陳其隨同陳德義出去工作前，均會先去告訴人住處，其好像
    曾見過被害人等語（原審卷第333頁），則被告對於被害人
    之年齡為少年乙節當屬知悉，而猶仍對之實行犯罪，自有上
    揭兒童及少年福利與權益保障法第112條第1項前段規定之適
    用。
  ⒊是核被告所為，侵入住宅部分，係犯刑法第306條第1項之侵
    入住宅罪；恐嚇少年部分則犯兒童及少年福利與權益保障法
    第112條第1項前段、刑法第305條之成年人故意對少年犯恐
    嚇危安罪；恐嚇使阮○月交付蘋果牌手機及現金1千元係犯同
    法第346條第1項之恐嚇取財既遂罪；恐嚇阮○月交付手鍊及
    陳姓少年交付手機均未果，各犯同法第346條第3項、第1項
    之恐嚇取財未遂罪及兒童及少年福利與權益保障法第112條
    第1項前段、刑法第346條第3項、第1項之成年人故意對少年
    犯恐嚇取財未遂罪。
　⒋按刑法上強盜罪與恐嚇取財罪之區別，係以行為人對被害人所施用強制行為之程度為判斷之標準，如其程度足以壓抑被害人之意思自由，至使不能抗拒而為財物之交付者，係成立強盜罪；如其程度尚不足以壓抑被害人之意思自由，被害人並非不能抗拒，或尚未達到不能抗拒之程度，其交付財物與否，尚有自由斟酌之餘地者，應論以恐嚇取財罪。此所謂「至使不能抗拒」，係指強制行為就當時之具體事實予以客觀之判斷，足以使被害人身體上或精神上達於不能或顯難抗拒之程度。亦即應以通常人之心理狀態為標準，綜合考量被害人（如年齡、性別、體能及社會歷練）、行為人（如人數、年齡、性別、體態、儀表及談吐）以及強制行為態樣（如行為之時間、場所、有無使用兇器及兇器種類）等各種具體情況加以判斷（最高法院106年度台上字第2494號判決意旨參照）。經查，證人即告訴人於偵查及原審審理時證稱：本案行為人於恐嚇時並未使用武器，亦未攻擊其致其受傷，且並未表示若其拒不配合交出財物，會對其等怎麼樣，僅表示把錢拿出來就不會傷害其等語（偵卷第10、54至55頁，原審卷第216、221、224至226頁）；證人即被害人於原審審理時亦證稱：該名男子就叫其把手機交出來，並未表示不交會怎樣，只是語氣聽起來很兇，當時燈光昏暗，其亦看不到該名男子有無持有物品，而該男子亦未有具威脅性之舉動令其交出手機等語（原審卷第234、245至247頁），則從證人所證上情以觀，被告於案發當時固有出言恫嚇要求2名證人交付財物，然其並無持兇器、出手傷害或以其他強暴手段命2名證人交付財物，且觀告訴人當時尚可藉詞拖延暫不交付手鍊，並伺機逃跑，顯見被告所為前開脅迫手段，客觀上尚未達至使人不能抗拒之程度，應僅能以恐嚇取財既、未遂罪論處。起訴書認此部分應論以攜帶兇器強盜罪，容有未洽；然與起訴之基本社會事實同一，並於法院審理時告知所涉罪名，應依刑事訴訟法第300條變更起訴法條。再就被告所為侵入住宅犯行部分，起訴書業已敘明此部分之犯罪事實，告訴人對此亦有提起告訴（偵卷第10至11頁）；而就被告對被害人所為恐嚇取財未遂部分，起訴書雖未敘明此部分之犯罪事實，惟此部分與起訴書所載之對告訴人為恐嚇取財既、未遂罪部分，具有想像競合犯之裁判上一罪關係（詳如後述），皆應認業經起訴，且據法院審理時告知此部分所涉罪名，對被告於訴訟上之防禦權殊無影響，本院自得併予審理，附此敘明。
  ㈡罪數　　　　　
    被告所為侵入住宅、對被害人恐嚇及對告訴人、被害人為恐
    嚇取財既、未遂犯行，係於相近之時間、地點密接為之，且
    犯罪目的同一，應論以接續犯之包括一罪，並屬一行為觸犯
    數罪名之想像競合犯，應依刑法第55條之規定，從一重論以
    成年人故意對少年犯恐嚇取財未遂罪處斷。
  ㈢刑之加重及減輕
　⒈被告前因毒品案件，經原審法院以106年度簡字第2109號判處
    有期徒刑4月確定，於106年11月3日徒刑執行完畢出監等情
    ，有本院被告前案紀錄表在卷可查，其於受有期徒刑執行完
    畢後，5年內故意再犯本案有期徒刑以上之罪，符合累犯要
    件，不惟足見前罪之徒刑執行成效不彰，被告對刑罰之反應
    力顯然薄弱，甚且權衡各罪之法律目的、罪刑相當原則及相
    關刑事政策，為整體評價裁量後，尚不生其以累犯所處之刑
    罰超過其所應負擔罪責，人身自由因此遭受過苛侵害之情形
    ，爰依刑法第47條第1項規定，加重其刑。
  ⒉被告著手於故意對少年犯恐嚇取財行為之實行，惟並未發生
    取得財物之結果，為未遂犯，應依刑法第25條第2項之規定
    ，按既遂犯之刑度減輕之，並依刑法第70條、第71條第1項
    規定先遞加後減之。
參、撤銷改判之理由
一、原審認被告上開犯有成年人故意對少年犯恐嚇取財未遂罪之
    犯行明確，據以論罪科刑，固非無見。然被告係以單純恐嚇
    陳姓少年不得自房間出來，並未以現實之強暴脅迫手段加以
    危害要挾，且被告此一恐嚇行為，為其之後恐嚇取財行為之
    一部，原判決逕變更起訴法條為刑法第304條之強制罪，復
    單獨以一罪論，適用法律已有違誤。被告上訴以原審判決適
    用累犯加重規定有違司法院釋字第775號解釋，顯然與行為
    人實施之個別犯行與造成之個別法益侵害無關，所造成之財
    產法益侵害至多僅有二手蘋果手機及1000元，適用累犯加重
    其刑之結果並不符合罪刑相當原則；又適用兒少法加重，僅
    因被告宣稱印象中好像有看過告訴人兒子而為推論，不符主
    觀之故意要件云云。然查被告甫經毒品案件於106年11月6日
    執行完畢滿3月，即故意犯本案恐嚇取財犯行，所為除財產
    法益外，對告訴人及被害人母子生命、身體即自由法益侵害
    亦鉅，又無司法院釋字第775號解釋所指個案應量處最低法
    定刑且無法適用刑法第59條酌減規定，致所受刑罰超過所應
    負罪責之情形，確有依累犯規定加重之必要。另被告曾至告
    訴人家中，對其家庭成員狀況自應知之甚稔，始乘凌晨寡母
    少兒在家之際侵入，其斷無不知陳姓少年尚未成年。是被告
    上開所辯，均無所據，其上訴固無理由。惟原判決既有上開
    適用法律不當，即屬無可維持，應由本院撤銷改判。
二、科刑
　　爰以行為人之責任為基礎，審酌被告正值青壯，竟不思循正
    途賺取所需，僅因貪圖私利，竟侵入住宅恐嚇告訴人母子取
    得財物，顯然欠缺對他人自由及財產法益應有之尊重，亦嚴
    重妨害居住安寧，所為殊值非難，犯後於本院坦承犯行，然
    未與告訴人母子達成和解或賠償損害，於犯後態度部分，無
    從對其為有利之考量，兼衡被告各別犯罪之動機、目的、手
    段、所生危害、所獲利益，及其國中畢業智識程度、工廠做
    工之家庭經濟生活狀況等一切情狀，量處如主文所示之刑。
三、沒收
　　被告恐嚇取財取得告訴人之蘋果牌手機1支（IMEI：0000000
    00000000，偵卷第29頁）及現金1千元，均為被告之犯罪所
    得，雖未扣案，仍應依刑法第38條之1第1項前段、第3項規
    定，均宣告沒收，於全部或一部不能沒收或不宜執行沒收時
    ，追徵其價額。
據上論斷，應依刑事訴訟法第369條第1項前段、第364條、第299
條第1項前段，判決如主文。
本案經檢察官何克凡提起公訴，檢察官越方如到庭執行職務。
中　　華　　民　　國　　110 　年　　1 　　月　　26　　日
                  刑事第二十三庭審判長法　官  許永煌
                                      法　官  雷淑雯
                                      法　官  吳定亞
以上正本證明與原本無異。
如不服本判決，應於收受送達後20日內向本院提出上訴書狀，其
未敘述上訴之理由者並得於提起上訴後20日內向本院補提理由書
（均須按他造當事人之人數附繕本）「切勿逕送上級法院」。
                                      書記官  郭侑靜
中　　華　　民　　國　　110 　年　　1 　　月　　27　　日
附錄：本案論罪科刑法條全文
兒童及少年福利與權益保障法第112條：
成年人教唆、幫助或利用兒童及少年犯罪或與之共同實施犯罪或
故意對其犯罪者，加重其刑至二分之一。但各該罪就被害人係兒
童及少年已定有特別處罰規定者，從其規定。
對於兒童及少年犯罪者，主管機關得獨立告訴。
中華民國刑法第346條
意圖為自己或第三人不法之所有，以恐嚇使人將本人或第三人之
物交付者，處6月以上5年以下有期徒刑，得併科3萬元以下罰金
。
以前項方法得財產上不法之利益或使第三人得之者，亦同。
前2項之未遂犯罰之。